【裁判字號】    89,上訴,435
【裁判日期】    890530
【裁判案由】    偽造文書等
【裁判全文】
臺灣高等法院臺中分院刑事判決                    八十九年度上訴字第四三五號
    上  訴  人  臺灣彰化地方法院檢察署檢察官
    被      告  丙○○
右上訴人因被告偽造文書等案件，不服臺灣彰化地方法院八十八年度訴字第二五號中
華民國八十八年九月十六日第一審判決 (起訴案號：臺灣彰化地方法院檢察署八十七
年度偵字第四二二一號)，提起上訴，本院判決如左：
    主      文
上訴駁回。
    理      由
一、公訴意旨略以：被告丙○○係乙○○之同胞兄，丙○○因急需用錢，欲以其父親
    陳火爐之名義向台中區中小企業銀行彰化分行（以下簡稱中小企銀彰化分行）借
    款，丙○○即利用乙○○將其印章交由雙方之父親陳火爐託管之機會，明知乙○
    ○並未同意於民國（下同）八十四年十二月四日擔任陳火爐向中小企銀行彰化分
    行借款之連帶保證人，丙○○與陳火爐（已於八十五年八月三十一日死亡）竟基
    於共同意圖為自己不法之所有之犯意聯絡，冒用乙○○之名義，於八十四年十二
    月四日至中小企銀彰化分行，在以借款戶陳火爐為借款人之借據上，同時以乙○
    ○之名義擔任連帶保證人（該借據另以陳林金花、丙○○、陳明輝擔任連帶保證
    人），由丙○○偽造乙○○之簽名及盜用乙○○之印章蓋用於該借據上，以此方
    法偽造借據，偽造完成後據以向中小企銀彰化分行借款新台幣（下同）二百四十
    萬元（借款期間自八十四年十二月四日起至八十五年十二月四日止），中小企銀
    彰化分行不知有詐因此陷於錯誤而核撥借款予陳火爐，足以生損害於乙○○，陳
    火爐取得借款後再提領交給丙○○，嗣後因該筆借款未能依約繳付本息，致中小
    企銀彰化分行對乙○○之財產查封執行，乙○○始知悉該事。經被害人乙○○告
    訴，因認被告丙○○涉有刑法第二百十六條、第二百十條之行使偽造私文書及同
    法第三百三十九條第一項之詐欺罪嫌等語。
二、本件公訴人認被告丙○○涉有詐欺及偽造文書罪嫌係以告訴人乙○○之指訴為主
    要論據，固非無見，惟按犯罪事實應依證據認定之，無證據不得推定其犯罪事實
    ，刑事訴訟法第一百五十四條定有明文；又告訴人之告訴，係以使被告受刑事訴
    追為目的，是其陳述是否與事實相符，仍應調查其他證據以資審認。最高法院五
    十二年度台上字第一三○○號著有判例。訊據被告丙○○固坦承右揭時地與其父
    親陳火爐前往辦理借款，並以告訴人乙○○為連帶保證人之事實不諱，惟堅決否
    認有偽造文書及詐欺犯行，辯稱：「當時伊家中並未分產，家中財產歷年來均由
    伊父親陳火爐掌管處理，兄弟姐妹等人印章亦均由父親統一保管，因伊要向銀行
    借錢需有擔保，經伊父親陳火爐同意便以其名義去借款，伊和伊父親一起至中小
    企銀彰化分行，借據上的印章是伊父親蓋的，另借據上的陳火爐、陳林金花、丙
    ○○、陳明輝、乙○○等名字都是伊父親陳火爐叫伊代簽的，要去銀行借款伊沒
    有對陳林金花、乙○○、陳明輝說，至於伊父親陳火爐有無對他們說，伊不知道
    」等語。
三、經查：
（一）被告之父母陳火爐、陳林金花於七十三年間起即提供彰化市○○段七二二地號
      等土地及其上建物為擔保，設定抵押權向中小企銀彰化分行辦理貸款，其後被
      告、告訴人及陳明輝兄弟三人亦於七十七年間提供花壇鄉○○段橋頭小段七四
      之二○、二一地號土地及其上建物為擔保，設定抵押供擔保陳火爐之債務，於
      七十八年五月三十日告訴人乙○○、其兄陳明輝、及被告等人分別親自在中小
      企銀彰化分行之印鑑卡上簽名蓋章，並留存擔保借款債務之約定書，此有抵押
      權設定契約書、印鑑卡、約定書影本附卷（偵卷三十－三十二頁、五二頁至六
      二頁）可稽，又被告及告訴人兄弟等人之印鑑章亦均由其父陳火爐保管使用乙
      情，為被告及告訴人供承一致；再依證人沈秦禾（即中小企銀彰化分行襄理）
      於偵查中到庭證稱：「陳火爐自七十三年間開始就陸續向我們銀行借款，有借
      有還，以前都是由他兒子乙○○、陳明輝、及他太太陳林金花當他借款的連帶
      保證人」、「按照我們的約定書，當事人假如有蓋印鑑卡及約定書留存在我們
      銀行，以後再來借款，只要印鑑卡及約定書符合，本人就不用再來」等語（偵
      卷八十七年八月六日筆錄），證人張美惠（中小企銀彰化分行職員）偵查中所
      證：「陳火爐以前來辦貸款，都是他拿乙○○、陳明輝等人印章來辦理當連帶
      保證人」等語（偵卷八十七年十一月九日筆錄），而被告之父陳火爐自民國七
      十八年間起至八十四年間，曾六次以其名義向中小企銀彰化分行辦理貸款，除
      本件外，其中七十八年九月廿六日貸款一百二十萬元、八十三年五月十四日貸
      款一百萬元、八十四年三月九日貸款二百七十萬元，均係以被告、告訴人及其
      兄弟陳明輝三人為連帶保證人，此有中小企銀彰化分行八十八年一月十五日中
      彰化字第一三號函附六次之貸款資料附原審卷可參，諸此俱堪認定告訴人、被
      告等人於七十八年間設定抵押權予中小企銀彰化分行並經對保後留存其等之約
      定書、印鑑卡時，即已同意嗣後為陳火爐向中小企銀彰化分行貸款債務之連帶
      保證人之事實甚明，此觀諸其等所立之約定書亦明；而其等既又將印鑑章交由
      其父陳火爐保管，亦可見其等有授權陳火爐持以擔任為連帶保證人之用，再證
      人陳明輝到庭復供證：陳火爐上揭六次貸款中，其中亦有數次係伊要求借款，
      伊兄弟均知悉貸款之事，陳火爐有時有說有時沒說，印鑑均由陳火爐保管，貸
      款事宜均由陳火爐處理，伊均未曾與陳火爐前往銀行辦理，本件丙○○貸款二
      百四十萬元部分事後陳火爐有向伊等提及等語，證人即被告及告訴人之姐陳錫
      英到庭供證：「七十三年間設定二間抵押貸款不動產原由伊購買，後因無力繳
      納貸款，邀商由伊父親買下，登記為被告三兄弟名下所有，當時家中財產均由
      伊父親掌理，當時花壇二間及華山路一間均設定抵押，以便日後借錢調度時方
      便，當時三兄弟的印鑑均由父親在管理，其間六次借款三兄弟均知悉，需用錢
   均知道，以前六次貸款三兄弟均未曾去辦理過等語在卷（均見原審八十八年一
      月十九日筆錄），益徵告訴人等兄弟同意並授權其父使用其印章擔任貸款債務
      之連帶保證人之事實，是本件登記為告訴人等人共有之家產既均由其父陳火爐
      所購及掌管，告訴人等且已同意擔任其父陳火爐貸款債務之連帶保證人並授權
      其父使用其印鑑章，並於中小企銀彰化分行留存經對保程序之約定書、印鑑卡
      ，復將該印鑑交由其父保管，數年來亦確有多次擔任其父陳火爐貸款債務之連
      帶保證人，而告訴人等三兄弟於其父陳火爐辦理借款而擔任連帶保證人時亦均
      未曾親自到場簽名辦理，事後陳火爐或為告知或不告知，然均與其等授權擔任
      連帶保證人之事實無礙，本件既係由其父持保管之印鑑章依循往例辦理，告訴
      人如何得因嗣後該筆債務未清償遭查封執行後始主張並未同意擔任連帶保證人
      ，告訴人之指訴似非可採，被告所辯家中財產均由其父掌管處理、三兄弟印鑑
      由其父保管、其父要伊代寫乙詞應可採信，是本件告訴人等人擔任貸款之連帶
      保證人應屬授權陳火爐處理範圍。
（二）依證人張美惠於偵查中所證：「八十四年十二月四日是陳火爐和丙○○來銀行
     ，借據上的字是丙○○寫的，借據上所蓋用的印章是陳火爐帶過來的，是陳火
      爐或丙○○蓋的，我現記不起來」、「因當時陳火爐手會抖，他叫丙○○替他
      及其他人在借據上簽名」等語（偵卷八十七年十一月九日筆錄），及證人沈秦
      禾於審理中所證：「貸款手續中與約定書上印鑑章符合即可，不一定要再簽名
      」等語（原審八十八年九月二日筆錄），告訴人之印鑑章既係交由其父保管並
      授權其貸款時使用，已如上述，而本件告訴人之印章亦確係由其父陳火爐持之
      使用，並以陳火爐名義貸款，且借據上所蓋用之陳火爐、陳林金花、乙○○、
      陳明輝、丙○○等人之印文，經核對亦與留存在中小企銀彰化分行印鑑卡上之
      印文相符，此有借款申請書、授信約定書影本在卷可參，依上揭證人沈秦禾、
      張美惠所結證之內容以觀，中小企銀彰化分行依其內部規章對於在該行業經對
      保並留有約定書、印鑑章者擔任借款連帶保證人，毋庸本人再行當場至銀行辦
      理對保，本件告訴人既同意擔任連帶保證人並將印鑑章交由其父陳火爐保管，
      而陳火爐持其所保管之告訴人印章前往銀行辦理借款，貸款手續即已完備，縱
      有越權或無權代理問題，應亦屬告訴人與陳火爐間之糾葛，被告僅在借據上代
      為簽寫告訴人姓名，其書寫與否與本件陳火爐可否向中小企銀彰化分行之借款
      不生影響，並無生損害於告訴人可言，自無偽造文書問題；而被告與陳火爐依
      其等前所定之契約及銀行規定程序辦理借款手續，並未有何施以詐術使中小企
      銀陷於錯誤而借予款項之情事，當亦無詐欺罪之適用。
三、綜上所述，被告所辯應可採信，本件如有糾葛應亦屬民事糾葛，尚難以偽造文書
    及詐欺刑責相繩，此外復查無其他積極證據足資證明被告有何偽造文書及詐欺犯
    行，揆諸首開說明，被告犯罪不能證明。原審為被告丙○○無罪之判決，核無不
    合，檢察官上訴意旨略以：「被告於審理中業已供承因伊向銀行借錢需有擔保，
    經伊父親陳火爐同意以其名義借款，借據上之「乙○○」等名字是伊父親叫伊代
    簽，並未告知告訴人等語，又依證人沈秦禾、張美惠所結證之內容以觀，台中區
    中小企業銀行彰化分行依其內部規章，當事人如曾至該行蓋印鑑卡及將約定書留
    存，只需印鑑卡及約定書符合，借款毋須本人到場，故對於告訴人擔任借款連帶
    保證人，不用告訴人至該行辦理對保，惟此為其內部審核借款之程序，雖可據此
    認定告訴人有授權陳火爐持以擔任連帶保證人，然究為民事上是否成立表見代理
    之問題，非謂被告即可未經告訴人同意而偽造其簽名，自難卸其偽造文書之刑責
    」等語，惟查告訴人既授權其父親陳火爐得以告訴人之名義為借款之連帶保證人
    ，並將印章交與陳火爐使用，被告僅係受其父陳火爐之令代為書寫告訴人姓名為
    連帶保證人，因此被告自無偽造文書之犯意，原審理由已詳加敘明，檢察官據告
    訴人之聲請，其上訴為無理由，應予駁回。
四、據上論斷，應依刑事訴訟法第三百六十八條，判決如主文。
本案經檢察官甲○○到庭執行職務。
中      華      民      國    八十九     年      五       月    三十    日
                                  臺灣高等法院臺中分院刑事第三庭
                                        審判長法  官  方  艤  駐
                                              法  官  廖  柏  基
                                              法  官  劉  連  星
右正本證明與原本無異。
檢察官得上訴；被告不得上訴。
如不服本判決應於收受送達後十日內向本院提出上訴書狀，其未述上訴之理由者並
得於提起上訴後十日內向本院補提理由書（均須按他造當事人之人數附繕本）。
                                              書記官  顏  子  良
中      華      民      國    八十九     年      五       月   三十一   日
                                                                        Ｉ


司法院資訊處製作；財團法人民間司法改革基金會備份。
